臺灣高雄地方法院民事判決　　　　　　　100年度保險字第7號
原　　　告　葉思瑩
　　　　　　葉峻榤
　　　　　　葉俊霆
兼上三人
法定代理人　葉清文
上　四　人
訴訟代理人　凌麗美
被　　　告　中國人壽保險股份有限公司
法定代理人　王銘陽
訴訟代理人　張瑾雯
上列當事人間請求給附保險金事件，本院於民國100年4月20日言
詞辯論終結，判決如下：
    主  文
被告應給付原告各新臺幣貳拾萬元，及均自民國九十八年一月二
十一日起至清償日止，按週年利率百分之十計算之利息。
訴訟費用由被告負擔。
本判決第一項於原告各以新臺幣陸萬伍仟元供擔保後，得假執行
；但被告如於假執行程序實施前，各以新臺幣貳拾萬元為原告預
供擔保，得免為假執行。
    事實及理由
壹、程序部分
    按訴狀送達後，原告不得將原訴變更或追加，但減縮應受判
    決事項之聲明者，不在此限，民事訴訟法第255 條第1 項第
    3 款定有明文。查本件原告起訴時，原聲明被告應給付原告
    各新臺幣（下同）20萬元，及均自民國98年1 月14日起至清
    償日止，按週年利率10% 計算之利息，嗣於訴訟審理中，利
    息部分減縮為均自98年1 月21日起至清償日止，按週年利率
    10% 計算之利息（見本院卷第79頁），揆諸前揭規定，其訴
    之變更應予准許。
貳、實體部分
一、原告主張：訴外人凌麗雪為泛亞國際人事顧問股份有限公司
    派遣至強訊郵通股份有限公司（下稱強訊公司）高雄營業所
    三民投遞課擔任郵件投遞之人員，強訊公司於97年8 月16日
    為其員工向保誠人壽股份有限公司（下稱保誠人壽，後由被
    告併購）投保一年期團體人壽保險（下稱系爭保險契約），
    保險金額為80萬元，約定被保險人於契約有效期間內發生完
    全殘廢或死亡時，被告應依約給付保險金。嗣凌麗雪在保險
    期間即97年12月21日8 時53分因心因性休克死亡，強訊公司
    遂於97年12月29日向保誠人壽請求給付前開保險金，詎保誠
    人壽竟以強訊公司於凌麗雪死亡後，將退保日期誤載為97年
    12月19日，認凌麗雪死亡當時已退保，而拒絕給付保險金，
    原告葉清文、葉思瑩、葉峻榤及葉俊霆分別為凌麗雪之夫及
    子女，依系爭保險契約第6 條之約定，在被保險人未指定受
    益人之情形下，應以法定繼承人為受益人，又保誠人壽已由
    被告併購，故被告應將上開保險金分別按應繼分之比例，各
    給付20萬元與原告，爰依系爭保險契約提起本訴等語。並聲
    明：(一)被告應各給付原告20萬元及均自98年1 月21日起至清
    償日止，按週年利率百分之十計算之利息。(二)願供擔保，請
    准宣告假執行。
二、被告則以：強訊公司所提供凌麗雪之退保日期為97年12月19
    日，凌麗雪死亡時，已非系爭保險契約之被保險人，其請求
    給付保險金顯無理由，而強訊公司之疏失造成凌麗雪非被告
    之承保對象，不可歸責於被告，且本案前經財團法人保險事
    業發展中心調解後亦認為凌麗雪死亡時已非系爭保險契約之
    被保險人，被告無給付保險金之義務等語，資為抗辯。並聲
    明：(一)原告之訴駁回。(二)如受不利之判決，願供擔保，請准
    免為假執行之宣告。
三、兩造不爭執事項
  (一)強訊公司於97年8 月16日以凌麗雪為被保險人向保誠人壽股
    份有限公司投保一年期團體壽險，保險金額為80萬元。
  (二)凌麗雪於97年12月21日8 時53分因心因性休克死亡。
  (三)被告於98年1 月5 日收受理賠申請書，強訊公司於98年1 月
    16日提供其團體保險被保險人加退保資料給被告。
  (四)原告均為凌麗雪之繼承人，應繼分各為四分之一。
四、本件之爭點
    凌麗雪死亡時是否仍屬系爭保險契約之被保險人？原告請求
    被告給付保險金有無理由？
五、得心證之理由
  (一)按本法所稱保險，謂當事人約定，一方交付保險費於他方，
    他方對於因不可預料，或不可抗力之事故所致之損害，負擔
    賠償財物之行為。根據前項所訂之契約，稱為保險契約，保
    險法第1 條定有明文。依此，保險為契約之一種，於當事人
    相互表示意思一致時，即告成立，並非要式行為，故對於特
    定之保險標的，一方同意交付保險費，他方同意承擔其危險
    者，保險契約即應認為成立。次按保險契約之解釋，應探求
    契約當事人之真意，不得拘泥於所用之文字；如有疑義時，
    以作有利於被保險人之解釋為原則，保險法第54條第2 項設
    有明文。又解釋當事人之契約，應於文義上及論理上詳為推
    求，不得拘泥字面，致失當時立約之真意；解釋意思表示，
    應探求當事人之真意，不得拘泥於所用之辭句，為民法第98
    條所規定，而所謂探求當事人之真意，如兩造就其真意有爭
    執時，應從該意思表示所根基之原因事實、經濟目的、一般
    社會之理性客觀認知、經驗法則及當事人所欲使該意思表示
    發生之法律效果而為探求，並將誠信原則涵攝在內，藉以檢
    視其解釋結果對兩造之權利義務是否符合公平正義（最高法
    院19年上字第58號判例、96年度台上字第286 號判決意旨參
    照）。
  (二)團體保險契約皆為定型化契約，且因該契約擬定之高度技術
    性，徵之經驗定則，實際上不可能依其要保人所屬人員個人
    要求變更契約，故在當事人就契約內容爭執而有疑義時，應
    作有利於被保險人之解釋。查本件系爭保險契約係團體保險
    ，要保人為強訊公司，被告係保險人，而被保險人則為強訊
    公司所屬員工，是保險契約之法律關係存在於強訊公司與被
    告之間，系爭保險契約既為團體保險，本於團體保險之本質
    ，該團體所組成人員統一由投保單位為要保人與保險人簽訂
    保險契約，使前開人員得以無後顧之憂專心致力於所組成團
    體之設立目的。而團體之組成人員並非恆久不變，是團體保
    險之特色在於被保險人之範圍並不確定，而為使團體保險之
    被保險人範圍可得特定，均以該團體之現在所屬人員為被保
    險人，基此，保險費之計算亦因前開緣由，多定相當期間加
    以核算1 次，使團體保險之公益目的得以存續。且據證人即
    強訊公司員工林淑芬於本院審理時證稱：伊自96年起，任職
    於強訊公司，負責公司之人事加退保等業務，強訊公司負責
    幫「全部要派員工」投保團體壽險，自到職日開始投保，於
    勞動契約結束時退保，伊於每月20日依上月17日至本月16日
    所有到職、離職員工資料製作加退保名冊，凌麗雪於95年10
    月17日經泛亞國際人事顧問公司派遣至強訊公司工作，於97
    年12月21日死亡，於死亡時仍為強訊公司之員工，凌麗雪已
    於97年12月17日預繳97年12月17日至98年1 月16日之保費，
    每月保險費64元，因被告認為凌麗雪97年12月17日至98年1
    月16日僅投保3 日，故退還保費58元等語（見本院卷第101
    至105 頁）。是以，本件團體保險之要保人即強訊公司、保
    險人即被告簽訂系爭保險契約之真意即以強訊公司所屬在職
    員工為被保險人，倘強訊公司按時為其所屬在職人員繳交保
    險費，被告自應承擔風險，於保險事故發生時，被告基於契
    約之忠實原則，自應負保險責任，要無疑義。查強訊公司以
    凌麗雪等員工為被保險人，自96年8 月16日起與保誠人壽簽
    訂團體保險契約1 年，嗣由被告承接保誠人壽前開保險業務
    ，保險契約到期後再續簽1 年，第1 年簽約有合約書，續約
    時並未另簽訂合約書，僅有批註單乙節，業據證人林淑芬證
    述明確（見本院卷102 頁），復有保險契約及批註單在卷可
    佐（見本院卷第10至15頁），而凌麗雪於97年12月21日死亡
    ，於死亡之時為強訊公司之員工，強訊公司並已於97年12月
    17日繳交凌麗雪97年12月17日至98年1 月16日之保費，加退
    保名冊記載凌麗雪於97年12月19日退保，係因該日為凌麗雪
    最後一個出勤日（按97年12月21日係星期日，星期六日係例
    假日），公司以最終上班日為離職日或退保日，係為避免薪
    資差勤計算出現問題乙節，亦據證人林淑芬證述明確（見本
    院卷第103 至104 頁），則凌麗雪於死亡時既係強訊公司員
    工，且強訊公司已為其繳交保費完畢，則依兩造訂定契約之
    真意，被告自應承擔風險，於保險事故發生時，依約給付保
    險金。是以，原告請求被告給付保險金，即屬有據。
  (三)被告固援引前開批註單批註事項6 ：「被保險人之加保、退
    保以要保單位所提供之人事資料為保險生效日，要保單位於
    每月20日提供上月16日至本月16日之加、退保名冊給本公司
    ，理賠時須出具相關證明文件」，抗辯凌麗雪已於97年12月
    19日退保，則凌麗雪97年12月21日死亡，被告自無庸負保險
    契約之責任等語。惟被告自陳：我們是依照強訊公司所提供
    的加退資料來收取保費，如果強訊公司提供資料有錯誤如身
    分證資料是可以更正的等語（見本院卷第45頁），若非強訊
    公司員工，強訊公司將其列在團保名冊，該人員發生事故，
    因該人員並非強訊公司員工，被告是是不會理賠的等語（見
    本院卷第78頁），且據證人林淑芬於本院審理時證稱：保險
    費按月計算，96年8 月16日預繳1 個月，給名冊後，保險公
    司按照每個月加退保人數收費等語（見本院卷第104頁）。
    顯見強訊公司之加退、保名冊倘若有誤，尚非完全不得加以
    更正，又被告對於實際上非屬強訊公司所屬人員若誤登載於
    加、退保名冊上發生保險事故時，此際被告仍會實質審查其
    非強訊公司所屬人員而拒絕給付保險金。是以，前揭批註事
    項所載事項係用以「初步確認被保險人名單」及「核算保險
    費」雙重作用，即要保人強訊公司先預付1 個月保險費後，
    被告再據強訊公司提出之加退保名冊（即初步確認保險人名
    單），核算追補或退還保費，惟倘保險事故發生，被告仍應
    實質審酌，確認被保險人是否係強訊公司員工，據以決定是
    否核發保險金。是以，被告抗辯系爭保險契約之加、退保完
    全以強訊公司所提供之加退保資料為準等情，要無足採。
  (四)末按行使權利，履行義務，應依誠實及信用方法，民法第14
    8 條第2 項定有明文。所謂誠實信用原則，係在具體的權利
    義務之關係，依正義公平之方法，確定並實現權利之內容，
    避免當事人間犧牲他方利益以圖利自己，自應以權利人及義
    務人雙方利益為衡量依據，並應考察權利義務之社會上作用
    ，於具體事實妥善運用之方法（最高法院86年度台再字第64
    號判決參照）。查強訊公司自96年8 月16日起即以凌麗雪等
    員工為被保險人，與保誠人壽簽訂團體保險契約1 年，嗣由
    被告承接保誠人壽前開保險業務，保險契約到期後再續簽1
    年，即保險契約期間自97年8 月16日午夜12時至民國98年8
    月16日午夜12時止，凌麗雪於97年12月21日死亡時，強訊公
    司乃於97年12月29日，通知保誠人壽本件保險事故之發生，
    業據證人林淑芬到庭結證詳實（見本院卷第103 頁），且被
    告已於98年1 月5 日收受理賠申請書，為被告所不爭執，則
    凌麗雪於97年12月21日死亡時，仍係強訊公司之員工，凌麗
    雪於保險事故發生時，猶在保險契約有效期間內，被告於保
    險事故發生，及要保人提供相關理賠資料後，即應有給付保
    險金之義務，惟被告竟以強訊公司98年1 月20日提供之加退
    保名冊，誤載凌麗雪已於97年12月19日退保，並援引批註單
    6 規定，而拒絕給付保險金，凌麗雪之繼承人即因而喪失請
    領保險金之權益（按強訊公司係系爭保險之要保人，凌麗雪
    之家屬尚難以強訊公司違反契約義務為由，向強訊公司請求
    損害賠償），則被告履行義務，拒絕給付保險金，顯然違反
    誠信原則，是原告請求被告給付保險金，亦屬有據。
  (五)被告另援引高雄高等行政法院99年訴字第569 號判決意旨抗
    辯其不應負保險責任，惟該判決之情形，係要保人並未繳交
    保險費，與本件要保人已繳交保險費之情形不同，尚難援引
    適用；另依據財團法人保險事業發展中心99年9 月6 日保調
    字第0990002297號函說明四所載：「本案申訴人被保險人凌
    麗雪君之團體一年定期壽險保險退保日為97年12月19日，係
    要保單位人員疏忽乙節，因未舉實證，依所附之現有資料，
    尚無法採信該部分之主張」等語，有該中心函1 份在卷可證
    （見本院卷第60頁背面），惟該中心係因原告未能舉證證明
    凌麗雪之保險退保日97年12月19日係要保單位人員疏忽，故
    為不利於原告之認定，而強訊公司另以99年12月7 日99強函
    字第32號函覆本院證實凌麗雪之退保日確為誤載，有該公司
    函1 份在卷可按（見本院卷第30至32頁），且據證人林淑芬
    於本院證述明確，則前開財團法人保險事業發展中心所為判
    斷之前提基礎，已有變更，該函自不得為有利於被告之認定
    ，均附此敘明。
  (六)綜上，凌麗雪於死亡當時仍係強訊公司所屬人員，且強訊公
    司亦按時繳交本件保險費與被告，依當事人訂定保險契約之
    真意，被告仍應負保險責任，且被告拒絕給付保險金，其履
    行保險契約義務，亦違反誠實信用原則。
六、按保險人應於要保人或被保險人交齊證明文件後，於約定期
    限內給付賠償金額。無約定期限者，應於接到通知後15日內
    給付之。保險人因可歸責於自己之事由致未在前項規定期限
    內為給付者，應給付遲延利息年利1 分，保險法第34條定有
    明文。條文所稱15日，乃為保險人最後給付之期限，若保險
    人因可歸責於自己之事由，致未在該15日之期限內為給付者
    ，即須自遲延之日起給付依年利1 分計算之遲延利息，此年
    利1 分之遲延利息，即為民法第203 條所謂法律另定之利率
    ，非謂保險人於不可歸責之事由終止，逾上開期限後仍不給
    付，亦無給付上開年利1 分之遲延利息之責任（最高法院96
    年台上字第889 號裁判意旨參照）。查本件強訊公司於97年
    12月29日，通知保誠人壽本件保險事故之發生，業據證人林
    淑芬到庭結證詳實（見本院卷第103 頁），且被告已於98年
    1 月5 日收受理賠申請書，為被告所不爭執，是依前開說明
    與系爭保險契約第14條之規定，被告應自98年1 月5 日後之
    15日即同年月20日前給付保險金，又本件既經本院審酌認被
    告應負保險責任，自屬可歸責於被告之事由致未在前開期限
    內給付保險金，應自98年1 月21日起負給付遲延之責。
七、綜上所述，原告葉清文、葉思瑩、葉峻榤及葉俊霆既分別為
    凌麗雪之夫及子女，有原告戶籍謄本1 份在卷可考（見本院
    卷第8 至9 頁），均為凌麗雪之法定繼承人，依保險契約第
    22條之約定，應均分四分之一保險金。是原告依系爭保險契
    約之法律關係，請求被告各給付原告保險金20萬元，及均自
    98年1 月21日起至清償日止，按週年利率10% 計算之利息為
    有理由，應予准許。又本件兩造均陳明願供擔保，請准宣告
    假執行或免為假執行之聲請，經核均合於法律規定，爰酌定
    相當之擔保金額准許之。
八、據上論結，本件原告之訴為有理由，依民事訴訟法第78條、
    第390 條第2 項、第392 條第2 項，判決如主文。
中    華    民    國    100   年    5     月    11    日
                  民事第三庭  法  官  洪能超
以上正本係照原本作成。
如對本判決上訴，須於判決送達後20日內向本院提出上訴狀，如
委任律師提起上訴，應一併繳納上訴審裁判費。
中    華    民    國    100   年    5     月    11    日
                              書記官  火秋予